---
title: "Análisis de datos: Estrategias para la Seguridad Económica en la Vejez"

author: "Josefina Carrasco, Isidora Didier, Valentina Gonzalez, Karen Sepúlveda y Martina Silva"

date: "26/6/2020"
output: 
    html_document:
      toc: true
      highlight: pygments
      toc_float:
        collapsed: true
---

```{r setup, include=FALSE}
knitr::opts_chunk$set(cache=FALSE, 
                      warning = FALSE, 
                      message = FALSE) 

Sys.setlocale("LC_ALL","ES_ES.UTF-8")

```

***

# Testeo de hipótesis

<br>

## Hipótesis

<br>

Para realizar el testeo, plantearemos tres hipótesis, dentro de las cuales, la primera y la segunda presentan tres sub hipótesis: 

* H1:Existen diferencias en el uso de estrategias según la clase social (comuna).

  * H1.1:la clase alta usa menos la estrategia de Trabajo que la clase baja.
  
  * H1.2:la clase alta usa menos la estrategia de Redes Sociales que la clase baja.
  
  * H1.3:la clase alta usa más la estrategia de Inversión que la clase baja.



* H2:Existen diferencias en el uso de estrategias según el género. 

  * H2.1:los hombres usan menos la estrategia de Redes sociales que las mujeres.
  
  * H2.2:los hombres usan menos la estrategia de Subvenciones que las mujeres.
  
  * H2.3:los hombres usan más la estrategia de Trabajo que las mujeres.  


* H3: Existen más diferencias de clase en hombres que en mujeres. En otras palabras, hay más diferencias entre hombre sde clase alta y clase baja, que las diferencias que existirán entre mujeres de clase alta y clase baja.

***

Cargaremos los paquetes y la base de datos preparada (`data2`)

```{r}
pacman::p_load(readxl, 
              psych, 
              dplyr,  
              car,
              stargazer,
              ggplot2,
              effsize)
```
```{r}
load("../input/data/proc/data2.RData")
```

<br>

A continuación, se realizará el testeo de las hipótesis planteadas anteriormente. Para esto se llevará a cabo un análisis univariado y bivariado y para cada hipótesis se calculará el Test de Welch, Test de Levene y D de Cohen, según corresponda.

<br>

## Hipótesis teórica 1: uso de estrategia según clase social. 

<br>

Para comparar el uso de estrategias según la clase social, se utilizarán pruebas T Student de una cola y Test de Welch de una cola; el primero, en caso de poder asumir homogeneidad de varianzas, y el segundo, si es que no se puede asumir este supuesto (evaluado mediante el Test de Levene). Luego, si se rechaza la hipótesis nula, se utilizará el estadístico D de Cohen para medir el tamaño del efecto. Los resultados se pueden observar en la Tabla 5.
En esta línea, para comparar las estrategias utilizadas según la clase social, la hipótesis (1) se desglosa en 3 hipótesis 

* Hipótesis 1.1: La clase alta usa menos [`trabajo`] que la clase baja. 
* Hipótesis 1.2: La clase alta usa menos [`redes_sociales`] que la clase baja.
* Hipótesis 1.3: La clase alta usa más [`inversion`] que la clase baja.

<br>

### Hipótesis 1.1: La clase alta usa menos [`trabajo`] que la clase baja

<br>

#### 1. Test de Levene para testear homogeneidad de varianzas 

<br>

Ahora, se realizará el Test de Levene con el comando `leveneTest` según las hipótesis planteadas anteriormente: 

* Hipótesis nula: La varianza de [`trabajo`] en la clase alta es igual a la de la clase baja. 
* Hipótesis alternativa: La varianza de [`trabajo`] en la clase alta es distinta la de la clase baja.


```{r}
leveneTest(trabajo ~ comuna, center=mean, data = data2)
```


El nivel de significancia asociado al estadistico de Levene (=0.7232) es mayor a 0.05. En consecuencia, no se rechaza la hipótesis nula, por lo que asumiremos igualdad de varianzas. Por lo tanto procederemos a realizar una Prueba T student (de una cola)

<br>

#### 2. Prueba T student de una cola

<br>

Se realizará una Prueba T student con el comando `t.test` según las hipótesis planteadas anteriormente: 

* Hipotesis nula: La media de [`trabajo`] en la clase alta es igual a la media de la clase baja 
* Hipotesis alternativa: La media de [`trabajo`] en la clase alta es menor a la media de la clase baja


```{r}
t.test(trabajo ~ comuna, data=data2, conf.level=0.95,alternative="less",var.equal = T)
```

```{r}
t.test(trabajo ~ comuna, data=data2, conf.level=0.9,alternative="less",var.equal = T)
```


El nivel de significancia asociado al estadistico T (=0.6714) es mayor a 0.05, por lo que no se rechaza la hipotesis nula.En consecuencia, no existe evidencia suficiente para decir que la media de [`trabajo`] de la clase alta es menor a la de la clase baja

<br>

### Hipotesis 1.2: La clase alta usa menos [`redes_sociales`] que la clase baja

<br>

#### 1. Test de Levene para testear igualdad de varianzas 

<br>

Ahora, se realizará el Test de Levene con el comando `leveneTest` según las hipótesis planteadas anteriormente: 

* Hipotesis nula: La varianza de [`redes_sociales`] en la clase alta es igual a la de la clase baja
* Hipotesis alternativa: La varianza de [`redes_sociales`] en la clase alta es distinta a la de la clase baja


```{r}
leveneTest(redes_sociales ~ comuna, center=mean, data = data2) 
```


Interpretacion: el nivel de significancia del estadistico de Levene (=0.0247) es menor que 0.05, por lo tanto rechazamos la hipotesis nula.En consecuencia, no asumimos igualdad de varianzas. Por lo tanto, se realizará un test de Welch (de 1 cola)

<br>

#### 2. Test de Welch de una cola

<br>

Ahora, se realizará el Test de Welch con el comando `t.test` según las hipótesis planteadas anteriormente: 

* Hipotesis nula: La media de [`redes_sociales`] es igual en la clase alta y la clase baja
* Hipotesis alternativa: La media de [`redes_sociales`] de la clase alta es menor a la de la clase baja


```{r}
#95% de confianza
t.test(redes_sociales ~ comuna, data=data2, conf.level=0.95,alternative="less",var.equal = F)

#99% de confianza
t.test(redes_sociales ~ comuna, data=data2, conf.level=0.9,alternative="less",var.equal = F)

```


El nivel de significancia del estadistico T (=0.0017) es menor que 0.05, por lo que rechazamos la hipotesis nula. En consecuencia, con un 95% de confianza la media de [`redes_sociales`] de la clase alta es menor a la de la clase baja. Por lo tanto, se realizará una prueba de tamaño-efecto para medir la intensidad de esta asociación.

<br>

#### 3. D de Cohen

<br>

A continuación, se realizará la prueba D de Cohen con el comando `cohen.d` según las hipótesis planteadas anteriormente.

```{r}
cohen.d(data2$redes_sociales, data2$comuna, alpha=.05,std=F)

cohen.d(data2$redes_sociales, data2$comuna, alpha=.1,std=F)
```


En este caso, el resultado de la prueba es 0.7913, lo cual es considerado como efecto medio. 

<br>

### Hipotesis 1.3: La clase alta usa más [`inversion`] que la clase baja

<br>

#### 1. Test de Levene

<br>

Realizaremos el Test de Levene con el comando `leveneTest` según las hipótesis planteadas anteriormente: 

* Hipotesis nula: La varianza de [`inversion`] en la clase alta es igual a la de la clase baja
* Hipotesis alternativa: La varianza de [`inversion`] en la clase alta es distinta a la de la clase baja


```{r}
leveneTest(inversion ~ comuna, center=mean, data = data2)
```
 

El nivel de significancia del estadistico de Levene (=0.1974) es mayor que 0.05, por lo tanto no rechazamos la hipotesis nula.En consecuencia, asumimos igualdad de varianzas. Por lo tanto, se realizará una Prueba T Student (de 1 cola)

<br>

#### 2. Prueba T Student (de 1 cola)

<br>

Se realizará una Prueba T student con el comando `t.test` según las hipótesis planteadas anteriormente: 

* Hipotesis nula: La media de [`inversion`] es igual en la clase alta y baja
* Hipotesis alternativa: La media de [`inversion`] de la clase alta es mayor a la de la clase baja


```{r}
t.test(inversion ~ comuna, data=data2, conf.level=0.95,alternative="greater",var.equal = T)
t.test(inversion ~ comuna, data=data2, conf.level=0.9,alternative="greater",var.equal = T)
```


El nivel de significancia del estadistico t (=0.0334) es menor a 0.05, por lo que se rechaza la hipotesis nula.En consecuencia, con un 95% de confianza afirmamos que la media de [`inversion`] de la clase alta es mayor a la de la clase baja.

<br>

#### 3. D de Cohen

<br>

A continuación, se realizará la prueba D de Cohen con el comando `cohen.d` según las hipótesis planteadas anteriormente.


```{r}
cohen.d(data2$inversion, data2$comuna, alpha=.05,std=T)
```


En este caso, el resultado de la prueba D de Cohen es 0.4822, lo cual señala un efecto pequeño. 

<br>

## Hipotesis teórica 2: estrategias según género. 

<br>

Para comparar el uso de estrategias según [`genero`], al igual que con la Hipótesis 1, se utilizaron pruebas T student y Test de Welch de una cola. Luego, en caso de rechazar la hipótesis nula, se utiliza el estadístico D de Cohen para medir el tamaño del efecto.
Para hacer este análisis, la hipótesis 2 se desglosa en 3 hipótesis :


* Hipótesis 2.1: Los hombres usan menos [`redes_sociales`] que las mujeres.
* Hipótesis 2.2: Los hombres usan menos [`subvencion`] que las mujeres.
* Hipótesis 2.3: Los hombres usan más el [`trabajo`] que las mujeres.

<br>

### Hipótesis 2.1: Los hombres usan menos [`redes_sociales`] que las mujeres

<br>

#### 1. Test de Levene para testear homogeneidad de varianzas 

<br>

A continuación, calcularemos el Test de Levene con el comando `leveneTest` según las hipótesis mencionadas:

* Hipótesis nula: Las varianzas de [`redes_sociales`] son iguales en hombres y mujeres
* Hipótesis alternativa: Las varianzas de [`redes_sociales`] son distintas en hombres y mujeres


```{r}
leveneTest(redes_sociales ~ genero, center=mean, data = data2) 
```


El nivel de significancia del estadistico de Levene (=0.0247) es menor que 0.05, por lo tanto rechazamos la hipotesis nula.En consecuencia, no asumimos igualdad de varianzas. Por lo tanto, se realizará un test de Welch (de una cola)

<br>

#### 2. Test de Welch (de una cola)

<br>

Calcularemos el Test de Welch de una cola con el comando `t.test` según las hipótesis planteadas:

* Hipotesis nula: La media de [`redes_sociales`] es igual en hombres y mujeres
* Hipotesis alternativa: La media de [`redes_sociales`] de hombres es menor a la de las mujeres


```{r}
t.test(redes_sociales ~ genero, data=data2, conf.level=0.95,alternative="less",var.equal = F)
t.test(redes_sociales ~ genero, data=data2, conf.level=0.9,alternative="less",var.equal = F)
```


El nivel de significancia del estadistico T (=0.0017) es menor que 0.05, por lo que rechazamos la hipotesis nula. En consecuencia, con un 95% de confianza podemos afirmar que la media de [`redes_sociales`] es menor en hombres respecto a las mujeres.

<br>

#### 3. D de Cohen

<br>

Ahora, realizaremos la prueba de D de Cohen (`cohen.d`) para calcular el tamaño del efecto. 

```{r}
cohen.d(data2$redes_sociales, data2$genero, alpha=.05,std=F)
```


El tamaño del efecto es mediano ya que su resultado es 0.7913.

<br>

### Hipotesis 2.2: Los hombres usan menos [`subvencion`] que las mujeres

<br>

#### 1. Test de Levene para testear homogeneidad de varianzas

<br>

Ahora, calcularemos el Test de Levene (`leveneTest`) según las hipótesis planteadas anteriormente: 

* Hipotesis nula: Las varianzas de [`subvencion`] son iguales en hombres y mujeres
* Hipotesis alternativa: Las varianzas de [`subvencion`] son distintas en hombres y mujeres


```{r}
leveneTest(subvencion ~ genero, center=mean, data = data2) 
```


El nivel de significancia asociado al estadistico de Levene es menor a 0.05, por lo que rechazamos hipótesis nula. En consecuencia, no asumimos igualdad de varianzas. Por lo tanto, realizaremos test de Welch (de una cola)

<br>

#### 2. Test de Welch (una cola)

<br>

Realizaremos el Test de Welch de una cola con el comando `t.test` según las hipótesis ya planteadas:

* Hipotesis nula: Las medias de [`subvencion`] son iguales en hombres y mujeres
* Hipotesis alternativa: La media de [`subvencion`] en hombres es menor a la de las mujeres


```{r}
t.test(subvencion ~ genero, data=data2, conf.level=0.95,alternative="less",var.equal = F)
t.test(subvencion ~ genero, data=data2, conf.level=0.9,alternative="less",var.equal = F)
```


El nivel de significacion asociado al estadistico t (=0.0014) es menor a 0.05, por lo que rechazamos hipótesis nula. En consecuencia, con un 95% de confianza afirmamos que la media de [`subvencion`] es menor en hombres respecto a las mujeres

<br>

#### 3. D de Cohen

<br>

A continuación, aplicaremos el test D de Cohen para medir el tamaño del efecto. 

```{r}
cohen.d(data2$subvencion, data2$genero, alpha=.05,std=F)
```


Según el resultado (0.8187) el tamaño del efecto es grande. 

<br>

### Hipótesis 2.3: Los hombres usan más el [`trabajo`] que las mujeres

<br>

#### 1. Test de Levene 

<br>

Ahora, realizaremos el Test de Levene (`leveneTest`) para testear homogeneidad de varianzas según las siguientes hipótesis:

* Hipotesis nula: Las varianzas de [`trabajo`] son iguales en hombres y mujeres
* Hipótesis alternativa: Las varianzas de [`trabajo`] son distintas en hombres y mujeres


```{r}
leveneTest(trabajo ~ genero, center=mean, data = data2) 
```


El nivel de significancia asociado al estadístico de Levene (=0.0004) es menor a 0.05, por lo que rechazamos hipótesis nula. En consecuencia, no asumimos homogeneidad de varianzas. Realizaremos test de Welch (de una cola)

<br>

#### 2. Test de Welch (de una cola)

<br>

Continuamos realizando el Test de Welch de una cola con el comando `t.test` siguiendo las hipótesis mencionadas anteriormente:

* Hipotesis nula: Las medias de [`trabajo`] son iguales en hombres y mujeres
* Hipotesis alternativa: La media de [`trabajo`] de hombres es mayor que la de las mujeres


```{r}
t.test(trabajo ~ genero, data=data2, conf.level=0.95,alternative="greater",var.equal = F)
t.test(trabajo ~ genero, data=data2, conf.level=0.9,alternative="greater",var.equal = F)
```


El nivel de significia asociado al estadistico t (=0.0255) es menor a 0.05, por lo que rechazamos hipótesis nula. En consecuencia, con un 95% de confianza afirmamos que la media de [`trabajo`] es mayor en hombres que en mujeres.

<br>

#### 3. D de Cohen

<br>

Realizamos la prueba D de Cohen con el comando `cohen.d` para calcular el tamaño del efecto.

```{r}
cohen.d(data2$trabajo, data2$genero, alpha=.05,std=F)
```

En este caso, se tienen un tamaño medio del efecto con un resultado de 0.5149.

<br>

## Hipotesis teórica 3: estrategias según clase social y género.

<br>

En relación con la hipótesis 3, se examinará si existen más diferencias en el uso de estrategias entre hombres de distintas clases sociales, o bien, entre mujeres de distintas clases sociales. Para realizar esto, se realizaron pruebas T student de dos colas, en caso de poder asumir homogeneidad de varianzas, y pruebas de Welch de dos colas, en caso de no poder asumir homocedasticidad.

Para las pruebas de hipótesis mencionadas, se desglosó la hipótesis teórica en 10 hipótesis estadísticas, con sus correspondientes versiones nulas y alternativas. Por un lado, se buscó la existencia de diferencias en el uso de estrategias entre hombres de distinta clase, y por otro lado, entre mujeres de distinta clase.


```{r}
H<-data2[data2$genero=="Hombre",c("comuna","pension","trabajo","inversion","subvencion","redes_sociales")]
M<-data2[data2$genero=="Mujer",c("comuna","pension","trabajo","inversion","subvencion","redes_sociales")]
```

<br>

### a. Diferencias de clase entre hombres

<br>

A continuación, realizaremos un ajuste al *dataset*, generando un filtro para que los casos sean únicamente hombres.

```{r echo=FALSE}
solo.hombres <- data2%>%
  filter(genero=="Hombre")
solo.hombres%>%
  group_by(comuna)%>%
  summarize(meanmean_pension=mean(pension),
            sd_pension=sd(pension),
            mean_trabajo=mean(trabajo),
            sd_trabajo=sd(trabajo),
            mean_inversion=mean(inversion),
            sd_inversion=sd(inversion),
            mean_subvencion=mean(subvencion),
            sd_subvencion=sd(subvencion),
            mean_redes_sociales=mean(redes_sociales),
            sd_redes_sociales=sd(redes_sociales))
```

<br>

#### a.1. Intervalo de Confianza del 95% de Hombres Clase Alta para cada Estrategia

<br>

**1. [`pension`]** (media = 0.475, desviación estandar = 0.287)

* Hipotesis nula: La media de [`pension`] en hombres es igual en clase alta y clase baja
* Hipotesis alternativa: La media de [`pension`] en hombres es distinta en clase alta y clase baja


```{r}
#Cálculo del Margen de Error
(0.287/sqrt(10-1))*1.96

#Límite inferior y superior del intervalo
0.475-((0.287/sqrt(10-1))*1.96)
0.475+((0.287/sqrt(10-1))*1.96)

```


**2. [`trabajo`]** (media = 0.404, desviación estandar = 0.354)


* Hipotesis nula: La media de [`trabajo`] en hombres es igual en clase alta y clase baja
* Hipotesis alternativa: La media de [`trabajo`] en hombres es distinta en clase alta y clase baja


```{r}
#Calculo del Margen de Error
(0.354/sqrt(10-1))*1.96

#Límite inferior y superior del intervalo
0.404-((0.354/sqrt(10-1))*1.96)
0.404+((0.354/sqrt(10-1))*1.96)
```


**3. [`inversion`]** (media = 0.242, desviacion estandar = 0.295)


* Hipotesis nula: Las varianzas de [`inversion`] en hombres son iguales en clase alta y clase baja
* Hipotesis alternativa: Las varianzas de [`inversion`] en hombres son distintas en clase alta y clase baja


```{r}
#Calculo del Margen de Error
(0.295/sqrt(10-1))*1.96

#Límite inferior y superior del intervalo
0.242-((0.295/sqrt(10-1))*1.96)
0.242+((0.295/sqrt(10-1))*1.96)

```


**4. [`subvencion`]** (media = 0.111, desviación estandar = 0.240)


* Hipotesis nula: La media de [`subvencion`] en hombres es igual en clase alta y clase baja
* Hipotesis alternativa: La media de [`subvencion`] en hombres es distinta en clase alta y clase baja


```{r}
#Calculo del Margen de Error
(0.240/sqrt(10-1))*1.96

#Límite inferior y superior del intervalo
0.111-((0.240/sqrt(10-1))*1.96)
0.111+((0.240/sqrt(10-1))*1.96)
```


**5. [`redes_sociales`]** (media = 0.0688, desviacion estandar = 0.0622)


* Hipotesis nula: La media de [`redes_sociales`] en hombres es igual en clase alta y clase baja
* Hipotesis alternativa: La media de [`redes_sociales`] en hombres es distinta en clase alta y clase baja


```{r}
#Calculo del Margen de Error
(0.0622/sqrt(10-1))*1.96

#Límite inferior y superior del intervalo
0.0688-((0.0622/sqrt(10-1))*1.96)
0.0688+((0.0622/sqrt(10-1))*1.96)
```

<br>

#### a.2. Intervalo de Confianza del 95% de Hombres Clase Baja para cada estrategia

<br>

**1. [`pension`]** (medida = 0.433, desviación estandar = 0.378)


* Hipotesis nula: La media de [`pension`] en hombres es igual en clase alta y clase baja
* Hipotesis alternativa: La media de [`pension`] en hombres es distinta en clase alta y clase baja


```{r}
#Calculo del Margen de Error
(0.378/sqrt(15-1))*1.96

#Limite inferior y superior del intervalo
0.433-((0.378/sqrt(15-1))*1.96)
0.433+((0.378/sqrt(15-1))*1.96)
```


**2. [`trabajo`]** (media = 0.212, desviacion estandar= 0.366)


* Hipotesis nula: La media de [`trabajo`] en hombres es igual en clase alta y clase baja
* Hipotesis alternativa: La media de [`trabajo`] en hombres es distinta en clase alta y clase baja


```{r}
#Calculo del Margen de Error
(0.366/sqrt(15-1))*1.96

#Limite inferior y superior del intervalo
0.212-((0.366/sqrt(15-1))*1.96)
0.212+((0.366/sqrt(15-1))*1.96)
```


**3. [`inversion`]** (media=0.217, desviacion estandar= 0.298)


* Hipotesis nula: Las varianzas de [`inversion`] en hombres son iguales en clase alta y clase baja
* Hipotesis alternativa: Las varianzas de [`inversion`] en hombres son distintas en clase alta y clase baja


```{r}
#Calculo del Margen de Error
(0.298/sqrt(15-1))*1.96

#Limite inferior y superior del intervalo
0.217-((0.298/sqrt(15-1))*1.96)
0.217+((0.298/sqrt(15-1))*1.96)

```


**4. [`subvencion`]** (media=0, desviación estandar = 0)


* Hipotesis nula: La media de [`subvencion`] en hombres es igual en clase alta y clase baja
* Hipotesis alternativa: La media de [`subvencion`] en hombres es distinta en clase alta y clase baja

No hay uso de esta estrategia por parte de hombres de clase baja


**5. [`redes_sociales`]** (media=0.104, desviacion estandar=0.107)


* Hipotesis nula: La media de [`redes_sociales`] en hombres es igual en clase alta y clase baja
* Hipotesis alternativa: La media de [`redes_sociales`] en hombres es distinta en clase alta y clase baja


```{r}
#Calculo del Margen de Error
(0.107/sqrt(15-1))*1.96

#Limite inferior y superior del intervalo
0.104-((0.107/sqrt(15-1))*1.96)
0.104+((0.107/sqrt(15-1))*1.96)
```


Los intervalos de ambas clases se solapan en todas las dimensiones; y, por lo tanto, podemos afirmar, con un 95% de confianza, que no existen diferencias estadísticamente significativas entre las estrategias empleadas por hombres de clase baja y clase alta.

<br>

### b. Diferencias de clase en mujeres

<br>

Ahora, se realizará lo mismo que en el caso de los hombre. Se filtrará el *datset* para que los casos que se presenten solo sean mujeres.

```{r message=FALSE, warning=FALSE, include=FALSE, paged.print=FALSE}
solo.mujeres <- data2%>%
  filter(genero=="Mujer")
solo.mujeres%>%
  group_by(comuna)%>%
  summarize(mean_pension=mean(pension),
            sd_pension=sd(pension),
            mean_trabajo=mean(trabajo),
            sd_trabajo=sd(trabajo),
            mean_inversion=mean(inversion),
            sd_inversion=sd(inversion),
            mean_subvencion=mean(subvencion),
            sd_subvencion=sd(subvencion),
            mean_redes_sociales=mean(redes_sociales),
            sd_redes_sociales=sd(redes_sociales))
```

<br>

#### b.1. Intervalo de Confianza del 95% de Mujeres de Clase Alta para cada estrategia

<br>

**1. [`pension`]** (medida = 0.375, desviación estandar = 0.357)


* Hipotesis nula: La media de [`pension`] en mujeres es igual en clase alta y clase baja
* Hipotesis alternativa: La media de [`pension`] en mujeres es distinta en clase alta y clase baja


```{r}
#Calculo del Margen de Error
(0.357/sqrt(30-1))*1.96

#Limite inferior y superior del intervalo
0.375-((0.357/sqrt(30-1))*1.96)
0.375+((0.357/sqrt(30-1))*1.96)

```


**2. [`trabajo`]** (media = 0.0806, desviacion estandar= 0.220)


* Hipotesis nula: La media de [`trabajo`] en mujeres es igual en clase alta y clase baja
* Hipotesis alternativa: La media de [`trabajo`] en mujeres es distinta en clase alta y clase baja


```{r}
#Calculo del Margen de Error
(0.220/sqrt(20-1))*1.96

#Limite inferior y superior del intervalo
0.0806-((0.220/sqrt(20-1))*1.96)
0.0806+((0.220/sqrt(20-1))*1.96)
```


**3. [`inversion`]** (media=0.178, desviacion estandar= 0.258)


* Hipotesis nula: La media de [`inversion`] en mujeres es igual en clase alta y clase baja
* Hipotesis alternativa: La media de [`inversion`] en mujeres es distinta en clase alta y clase baja


```{r}
#Calculo del Margen de Error
(0.258/sqrt(20-1))*1.96

#Limite inferior y superior del intervalo
0.178-((0.258/sqrt(20-1))*1.96)
0.178+((0.258/sqrt(20-1))*1.96)
```


**4. [`subvencion`]** (media=0.0444, desviacion estandar= 0.172)


* Hipotesis nula: La media de [`subvencion`] en mujeres es igual en clase alta y clase baja
* Hipotesis alternativa: La media de [`subvencion`] en mujeres es distinta en clase alta y clase baja


```{r}
#Calculo del margen de Error
(0.172/sqrt(20-1))*1.96

#Limite inferior y superior del intervalo
0.0444-((0.172/sqrt(20-1))*1.96)
0.0444+((0.172/sqrt(20-1))*1.96)
```


**5. [`redes_sociales`]** (media=0.104, desviacion estandar=0.0993)


* Hipotesis nula: La media de [`redes_sociales`] en mujeres es igual en clase alta y clase baja
* Hipotesis alternativa: La media de [`redes_sociales`] en mujeres es distinta en clase alta y clase baja


```{r}
#Calculo del Margen de Error
(0.0993/sqrt(20-1))*1.96

#Limite inferior y superior del intervalo
0.104-((0.0993/sqrt(20-1))*1.96)
0.104+((0.0993/sqrt(20-1))*1.96)
```

<br>

#### b.2. Intervalo de Confianza del 95% de Mujeres de Clase Baja para cada estrategia

<br>

**1. [`pension`]** (media = 0.217, desviación estandar = 0.336)


* Hipotesis nula: La media de [`pension`] en mujeres es igual en clase alta y clase baja
* Hipotesis alternativa: La media de [`pension`] en mujeres es distinta en clase alta y clase baja


```{r}
#Cálculo del Margen de Error
(0.336/sqrt(15-1))*1.96
#Límite inferior y superior del intervalo
0.217-((0.336/sqrt(15-1))*1.96)
0.217+((0.336/sqrt(15-1))*1.96)
```


**2. [`trabajo`]** (media = 0.167, desviación estandar = 0.347)


* Hipotesis nula: La media de [`trabajo`] en mujeres es igual en clase alta y clase baja
* Hipotesis alternativa: La media de [`trabajo`] en mujeres es distinta en clase alta y clase baja


```{r}
#Calculo del Margen de Error
(0.347/sqrt(15-1))*1.96

#Límite inferior y superior del intervalo
0.167-((0.347/sqrt(15-1))*1.96)
0.167+((0.347/sqrt(15-1))*1.96)
```


**3. [`inversion`]** (media = 0.0444, desviacion estandar = 0.172)


* Hipotesis nula: La media de [`inversion`] en mujeres es igual en clase alta y clase baja
* Hipotesis alternativa: La media de [`inversion`] en mujeres es distinta en clase alta y clase baja


```{r}
#Calculo del Margen de Error
(0.172/sqrt(15-1))*1.96

#Límite inferior y superior del intervalo
0.0444-((0.172/sqrt(15-1))*1.96)
0.0444+((0.172/sqrt(15-1))*1.96)
```


**4. [`subvencion`]** (media = 0.444, desviación estandar = 0.328)


* Hipotesis nula: La media de [`subvencion`] en mujeres es igual en clase alta y clase baja
* Hipotesis alternativa: La media de [`subvencion`] en mujeres es distinta en clase alta y clase baja


```{r}
#Calculo del Margen de Error
(0.328/sqrt(15-1))*1.96

#Límite inferior y superior del intervalo
0.444-((0.328/sqrt(15-1))*1.96)
0.444+((0.328/sqrt(15-1))*1.96)
```


**5. [`redes_sociales`]** (media = 0.233, desviacion estandar = 0.114)


* Hipotesis nula: La media de [`redes_sociales`] en mujeres es igual en clase alta y clase baja
* Hipotesis alternativa: La media de [`redes_sociales`] en mujeres es distinta en clase alta y clase baja


```{r}
#Calculo del Margen de Error
(0.114/sqrt(15-1))*1.96

#Límite inferior y superior del intervalo
0.233-((0.114/sqrt(15-1))*1.96)
0.233+((0.114/sqrt(15-1))*1.96)
```


Los intervalos de [`redes_sociales`] y [`subvencion`] no se solapan, y, por lo tanto, podemos afirmar, con un 95% de confianza, que existen diferencias estadísticamente significativas entre las estrategias empleadas por mujeres de clase baja y clase altas, en dichas dimensiones.

***