---
title: "Preparación de datos: Estrategias para la Seguridad Económica en la Vejez"
author: "Josefina Carrasco, Isidora Didier, Valentina Gonzalez, Karen Sepúlveda y Martina Silva"
date: "26/6/2020"
output: 
    html_document:
      toc: true
      number_sections: TRUE
      highlight: pygments
      toc_float:
        collapsed: false
---

```{r setup, include=FALSE}
knitr::opts_chunk$set(echo = TRUE)
```

*** 

## Recodificación de datos

A continuación, se cargaran los paquetes y base de datos para los calculos posteriores.


```{r message=FALSE, warning=FALSE, paged.print=FALSE, r,message=FALSE}
pacman::p_load(readxl, 
              psych, 
              dplyr,  
              car) 

```

Abriremos la base de datos y se recodificaran variables.


```{r}

#Carga de base de datos
data <- read_excel("../input/data/original/data.xlsx")

#Nueva base de datos con variables recodificadas
data2 <-data.frame(genero=rep(NA,nrow(data)))

```

Se cambia la clase de `data` para poder utilizar el paquete `car` en la recodificación

```{r}
data<-as.data.frame(data)
```


Recodificación de las variables en nuevas variables de `data2`.

* Recodificación para las columnas de caracterizacion: [`genero`] (género), [`edad`] (edad), [`ecivil`] (estado civil), [`comuna`] (comuna)

```{r}
data2$genero <- data[,1]
data2$edad <- data[,2]
data2$ecivil <- data[,3]
data2$comuna <- data[,4]
data2$comuna <- car::recode(data[,4], "'PAC'='Pedro Aguirre Cerda'")
```

* Recodificación de la variable [`subvención`]

```{r}
data2$s1 <- data[,33]
data2$s2 <- data[,34]
data2$s3 <- data[,35]
```

* Recodificación de la variable [`redes_sociales`]

```{r}
data2$r1 <- 0
data2$r2 <- 0
data2$r3 <- 0
data2$r4 <- 0
data2$r5 <- 0
data2$r6 <- 0
data2$r7 <- 0
```

* Recodificación de la variable [`pension`]

```{r}
data2$p1 <- data[,7]
data2$p2 <- data[,8]
```

* Recodificación de la variable [`trabajo`]

```{r}
data2$t1 <- data[,11]
data2$t2 <- data[,12]
data2$t3 <- data[,14]
data2$t4 <- data[,19]

```

Para efectos de la investigación, la variable [`inversion`] no requiere recodificación.

***

## Cálculo de índices para cada variable

A continuación se calcularán los índices correspondiente a cada estrategia para así calcular con proporcionalidad cada estrategia debido a la diferencia en la cantidad de preguntas por estrategias y al número de categorias de respuesta por pregunta.

* Cración de índice para la variable [`pension`]

```{r}
data2$p1 <-car::recode(data[,7], "'Muy de acuerdo'=4; 'De acuerdo'=3; 'Ni de acuerdo ni en desacuerdo'=2; 'En desacuerdo'=1; 'Muy en desacuerdo'=0; 'No sabe/ No responde'=0; NA=0")
data2$p2 <- car::recode(data[,8], "'Muy de acuerdo'=4; 'De acuerdo'=3; 'Ni de acuerdo ni en desacuerdo'=2; 'En desacuerdo'=1; 'Muy en desacuerdo'=0; 'No sabe/ No responde'=0; NA=0")

data2$p1 <- (data2$p1-min(data2$p1))/(max(data2$p1)-min(data2$p1))
data2$p2 <- (data2$p2-min(data2$p2))/(max(data2$p2)-min(data2$p2))

data2$pension <- (data2$p1+data2$p2)/2

pension <- data2$pension
```

* Creación de índice para la variable [`trabajo`]

```{r}
data2$t1 <- car::recode(data[,11], "'Mucho'=3; 'Más o menos'=2; 'Poco'=1; 'Nada'=0; 'No sabe/ No responde'=0; NA=0")
data2$t2 <- car::recode(data[,12], "'Mucho'=3; 'Más o menos'=2; 'Poco'=1; 'Nada'=0; 'No sabe/ No responde'=0; NA=0")
data2$t3 <- car::recode(data[,14], "'Muy de acuerdo'=4; 'De acuerdo'=3; 'Ni de acuerdo ni en desacuerdo'=2; 'En desacuerdo'=1; 'Muy en desacuerdo'=0; 'No sabe/ No responde'=0; NA=0")
data2$t4 <- car::recode(data[,19], "'Muy de acuerdo'=1; 'De acuerdo'=2; 'Ni de acuerdo ni en desacuerdo'=3; 'En desacuerdo'=4; 'Muy en desacuerdo'=0; 'No sabe/ No responde'=0; NA=0")

data2$t1 <- (data2$t1-min(data2$t1))/(max(data2$t1)-min(data2$t1))
data2$t2 <- (data2$t2-min(data2$t2))/(max(data2$t2)-min(data2$t2))
data2$t3 <- (data2$t3-min(data2$t3))/(max(data2$t3)-min(data2$t3))
data2$t4 <- (data2$t4-min(data2$t4))/(max(data2$t4)-min(data2$t4))

data2$trabajo <- (data2$t1+data2$t2+data2$t3+data2$t4)/4

trabajo <- data2$trabajo
```

* Creación de índice para la variable [`inversion`]

```{r}
data2$i1 <- car::recode(data[,23], "'Muy de acuerdo'=4; 'De acuerdo'=3; 'Ni de acuerdo ni en desacuerdo'=2; 'En desacuerdo'=1; 'Muy en desacuerdo'=0; 'No sabe/ No responde'=0; NA=0")
data2$i2 <- car::recode(data[,25], "'Muy de acuerdo'=4; 'De acuerdo'=3; 'Ni de acuerdo ni en desacuerdo'=2; 'En desacuerdo'=1; 'Muy en desacuerdo'=0; 'No sabe/ No responde'=0; NA=0")
data2$i3 <- car::recode(data[,23], "'Muy de acuerdo'=4; 'De acuerdo'=3; 'Ni de acuerdo ni en desacuerdo'=2; 'En desacuerdo'=1; 'Muy en desacuerdo'=0; 'No sabe/ No responde'=0; NA=0")

data2$i1 <- (data2$i1-min(data2$i1))/(max(data2$i1)-min(data2$i1))
data2$i2 <- (data2$i2-min(data2$i2))/(max(data2$i2)-min(data2$i2))
data2$i3 <- (data2$i3-min(data2$i3))/(max(data2$i3)-min(data2$i3))

data2$inversion <- (data2$i1+data2$i2+data2$i3)/3

inversion <- data2$inversion
```

* Creación de índice para la variable [`subvencion`]

```{r}
data2$s1 <- car::recode(data[,33], "'Nada'=3; 'Poco'=2; 'Algo'=1; 'Mucho'=0; 'No sabe/ No responde'=0; NA=0")
data2$s2 <- car::recode(data[,34], "'Nada'=3; 'Poco'=2; 'Algo'=1; 'Mucho'=0; 'No sabe/No responde'=0; NA=0")
data2$s3 <- car::recode(data[,35], "'Mucho'=3; 'Algo'=2; 'Poco'=1; 'Nada'=0; 'No sabe/ No responde'=0; NA=0")

data2$s1 <- (data2$s1-min(data2$s1))/(max(data2$s1)-min(data2$s1))
data2$s2 <- (data2$s2-min(data2$s2))/(max(data2$s2)-min(data2$s2))
data2$s3 <- (data2$s3-min(data2$s3))/(max(data2$s3)-min(data2$s3))

data2$subvencion<- (data2$s1+data2$s2+data2$s3)/3

subvencion <- data2$subvencion
```

* Creación de índice para la variable [`redes_sociales`]

```{r results= FALSE}

#Indice redes

rowSums(data[,36:42]=="Vivo en su casa", na.rm=T)

data2$rcasa <- rowSums(data[,36:42]=="Vivo en su casa", na.rm=T)

data2$r1[grepl("Vivo en su casa",data[,36])] <- 0
data2$r1[grepl("No recibe apoyo",data[,36])] <- 0
data2$r1[grepl("Apoyo no monetario",data[,36])] <- 1
data2$r1[grepl("Apoyo monetario",data[,36])] <- 2

data2$r2[grepl("Vivo en su casa",data[,37])] <- 0
data2$r2[grepl("No recibe apoyo",data[,37])] <- 0
data2$r2[grepl("Apoyo no monetario",data[,37])] <- 1
data2$r2[grepl("Apoyo monetario",data[,37])] <- 2

data2$r3[grepl("Vivo en su casa",data[,38])] <- 0
data2$r3[grepl("No recibe apoyo",data[,38])] <- 0
data2$r3[grepl("Apoyo no monetario",data[,38])] <- 1
data2$r3[grepl("Apoyo monetario",data[,38])] <- 2

data2$r4[grepl("Vivo en su casa",data[,39])] <- 0
data2$r4[grepl("No recibe apoyo",data[,39])] <- 0
data2$r4[grepl("Apoyo no monetario",data[,39])] <- 1
data2$r4[grepl("Apoyo monetario",data[,39])] <- 2

data2$r5[grepl("Vivo en su casa",data[,40])] <- 0
data2$r5[grepl("No recibe apoyo",data[,40])] <- 0
data2$r5[grepl("Apoyo no monetario",data[,40])] <- 1
data2$r5[grepl("Apoyo monetario",data[,40])] <- 2

data2$r6[grepl("Vivo en su casa",data[,41])] <- 0
data2$r6[grepl("No recibe apoyo",data[,41])] <- 0
data2$r6[grepl("Apoyo no monetario",data[,41])] <- 1
data2$r6[grepl("Apoyo monetario",data[,41])] <- 2

data2$r7[grepl("Vivo en su casa",data[,42])] <- 0
data2$r7[grepl("No recibe apoyo",data[,42])] <- 0
data2$r7[grepl("Apoyo no monetario",data[,42])] <- 1
data2$r7[grepl("Apoyo monetario",data[,42])] <- 2

data2[,c("r1","r2","r3","r4","r5","r6","r7")]

data2$r1 <- (data2$r1-min(data2$r1))/(max(data2$r1)-min(data2$r1))
data2$r2 <- (data2$r2-min(data2$r2))/(max(data2$r2)-min(data2$r2))
data2$r3 <- (data2$r3-min(data2$r3))/(max(data2$r3)-min(data2$r3))
data2$r4 <- (data2$r4-min(data2$r4))/(max(data2$r4)-min(data2$r4))
data2$r5 <- (data2$r5-min(data2$r5))/(max(data2$r5)-min(data2$r5))
data2$r6 <- (data2$r6-min(data2$r6))/(max(data2$r6)-min(data2$r6))
data2$r7 <- (data2$r7-min(data2$r7))/(max(data2$r7)-min(data2$r7))

data2$redes_sociales <- (data2$rcasa+data2$r1+data2$r2+data2$r3+data2$r4+data2$r5+data2$r6+data2$r7)/8

redes_sociales <- data2$redes_sociales
```

A continuación, se guardará el dataset procesado llamadolo `data2` y guardandolo en la carpeta *input>data>proc*, según los protocolos IPO.

```{r}
save(data2, file = "../input/data/proc/data2.RData")
```






